【裁判字號】    97,訴,1634
【裁判日期】    971118
【裁判案由】    恐嚇取財
【裁判全文】
臺灣臺北地方法院刑事判決              97年度訴字第1634號
公  訴  人  臺灣臺北地方法院檢察署檢察官
被      告  甲○○
            乙○○
共      同
選任辯護人  楊華興律師
上列被告因恐嚇取財案件，經檢察官提起公訴（96年度偵字第11
947 號），本院判決如下：
    主  文
甲○○、乙○○共同意圖為自己不法之所有，以恐嚇使人將本人
之物交付，各處有期徒刑捌月，各減為有期徒刑肆月，如易科罰
金，均以銀元參佰元即新臺幣玖佰元折算壹日。
    犯罪事實
一、緣甲○○之妻乙○○於民國93年間起與丙○○通姦（經檢察
    官為不起訴處分），惟自94年8 月後乙○○與丙○○感情轉
    壞，甲○○亦懷疑丙○○與乙○○有染，竟與乙○○共同意
    圖為自己不法所有之犯意聯絡，於94年11月28日19時至20時
    間，推由乙○○在不詳地點撥打電話予丙○○，恫稱：「阿
    和（指甲○○）講給你3 條路，第一，阿和講不然你老婆來
    給我姦回來，第二，不然你錢跟我講好，第三，你自己了斷
    一腳一手」等語，以此加害丙○○名譽、身體及財產方式，
    向丙○○索取金錢，使丙○○心生畏懼，而於94年12月3 日
    凌晨0 時至3 時間，在臺北市○○○路○ 段509 號1 樓川馥
    咖啡廳內交付新臺幣（下同）100,000 元與乙○○。嗣丙○○報警處理，始知上情。
二、案經臺北市政府警察局大安分局報請臺灣臺北地方法院檢察
    署檢察官偵查起訴。
    理  由
壹、程序方面
一、證人丙○○於警詢中之陳述無證據能力：
  (一)按被告以外之人（包括證人、鑑定人、告訴人、被害人及共
    同被告等）於檢察事務官、司法警察官或司法警察調查中所
    為之陳述，與審判中不符時，其先前之陳述具有較可信之特
    別情況，且為證明犯罪事實存否所必要者，得為證據，刑事
    訴訟法第159 條之2 定有明文。所謂「前後陳述不符」之要
    件，應就前後階段之陳述進行整體判斷，以決定其間是否具
    有實質性差異，惟無須針對全部陳述作比較，陳述之一部分
    有不符，亦屬之。而所謂「較可信之特別情況」之情形，亦
    應就前後陳述時之各種外部情況進行比較，以資決定何者外
    部情況具有可信性，若陳述係在特別可信之情況所為，則虛
    偽陳述之危險性即不高，雖係審判外陳述，或未經被告反對
    詰問，仍得承認其有證據能力。
  (二)經查，被告及辯護人爭執證人丙○○於警詢中所為陳述之證
    據能力，因證人業經本院傳喚到庭作證，而其於本院審判期
    日所為之證述情節，核與其於警詢中所為之陳述情節相符，
    因而與刑事訴訟法第159 條之2 所規定：「被告以外之人於
    司法警察調查中所為之陳述，與審判中『不符』時，其先前
    之陳述具有較可信之特別情況，且為證明犯罪事實存否所必
    要者，得為證據」之要件不符，亦核無刑事訴訟法第159 條
    之3 、之4 或之5 所規定之傳聞法則例外之情形，本院因認
    證人於警詢中所為之陳述，應無證據能力。
二、告訴人提供94年11月28日、94年12月2 日、94年12月18日之
    錄音帶及譯文有證據能力：
  (一)刑事訴訟法上「證據排除原則」，係指將具有證據價值，或
    真實之證據因取得程序之違法，而予以排除之法則。而私人
    之錄音、錄影之行為所取得之證據，應受刑法第315 條之1
    與通訊保障及監察法之規範，私人違反此規範所取得之證據
    ，固應予排除。惟依通訊保障及監察法第29條第3 款之規定
    「監察者為通訊之一方或已得通訊之一方事先同意，而非出
    於不法目的者，不罰」，通訊之一方非出於不法目的之錄音
    ，所取得之證據，即無證據排除原則之適用。
  (二)本案告訴人側錄其與被告甲○○、乙○○間對話經過之錄音
    ，該錄音帶係由通訊之一方所錄製，且被告甲○○、乙○○
    亦不否認該錄音內容大致與案發經過相符（括號部分除外）
    ，告訴人因預料將與被告甲○○、乙○○發生衝突，而準備
    錄音帶錄下對話內容，其目的尚非不法，況錄音帶譯文亦經
    本院於審理期日，依刑事訴訟法第165 條踐行調查證據程序
    ，從而，告訴人提供之錄音帶及譯文尚無證據排除原則之適
    用，應認有證據能力。
貳、實體方面
一、訊據被告甲○○矢口否認有何恐嚇取財犯行，辯稱：我沒有
    跟乙○○講說要給告訴人丙○○3 條路選這樣的話云云；訊
    據被告乙○○固不否認前曾與告訴人通姦，嗣後亦對告訴人
    丙○○說過給告訴人3 條路走等語，惟被告乙○○矢口否認
    有何恐嚇取財犯行，辯稱：我說這些話沒有恐嚇取財的意思
    ，更沒有收取100,000 元云云。辯護人則為被告2 人辯護稱
    ：告訴人與被告乙○○通姦，自當對被告甲○○負起民事侵
    權行為損害賠償之責任，是被告2 人主觀上並無不法所有之
    意圖；且被告2 人縱有說過上開給告訴人3 條路走的話語，
    也僅是提供告訴人解決方案，並沒有告知若不答應則欲以惡
    害相加；又其中「你老婆給我玩回來、你自己了斷一腳一手
    」等語，明顯僅是相譏之言，以告訴人擔任資深警官之工作
    經驗，不可能信以為真而心生畏懼云云。
二、經查：
  (一)被告乙○○於94年11月28日撥打電話予告訴人向告訴人恫稱
    甲○○給告訴人3 條路選等語，告訴人因而心生畏懼，遂於
    94年12月2 日提領現金100,000元，於94年12月3 日凌晨0時
    至3 時間，在臺北市○○○路○ 段509 號1 樓川馥咖啡廳內
    將上開100,000 元交與乙○○，此經證人即告訴人於本院審
    理時證述明確（本院卷第53頁至第55頁反面），且被告乙○○確曾在電話中向告訴人恫稱甲○○給告訴人3 條路選一節
    ，亦經被告乙○○於偵查及本院準備程序時供述屬實（96年
    度偵字第11947 號卷第138 頁、本院卷第25之1 頁），並有
    94年11月28日、94年12月2 日錄音帶譯文5 份（96年度偵字
    第11947 號卷第112 頁、本院卷第33頁至第36頁）、臺北國
    際商業銀行客戶歷史資料查詢明細表1 份（本院卷第32頁）
    在卷可稽。
  (二)被告甲○○雖辯稱沒有說過給告訴人3 條路選云云，被告乙○○亦辯稱其主觀上沒有恐嚇取財之犯意云云，惟查：
  1.被告乙○○於94年11月28日向被告恫稱「阿和講給你三條路
    ... ，第一阿和講... ，第二不然你跟我老婆講好... 」等
    語，係以被告甲○○之語氣要求告訴人出面解決，此觀諸上
    開錄音帶譯文即明，且被告甲○○曾說過給3 條路讓告訴人
    選，亦曾與告訴人在電話中談論要如何解決告訴人讓被告甲○○蒙羞一事等情，亦經被告甲○○於偵查中坦承在卷（96
    年度偵字第11947 號卷第129 頁），並有94年12月18日錄音
    帶譯文1 份存卷可參（96年度偵字第11947 號卷第113 頁）
    ，足認被告乙○○上開談話內容，並非捏造被告甲○○之口
    吻虛構事實，被告甲○○確曾為上開意思表示至為顯然。而
    被告乙○○對於其子於94年11月13日死亡後，與告訴人間男
    女之情轉壞，其在氣憤之下才說這些話等節，亦經被告乙○○於警詢及偵查中供述屬實（96年度偵字第11947 號卷第26
    頁、第138 頁），衡情被告乙○○如非認同被告甲○○上開
    給告訴人3 條路選之言論，自無必要向告訴人為該意思表示
    。足見被告甲○○乙○○基於恐嚇取財之犯意聯絡及行為分
    擔，推由被告乙○○向告訴人為上開恫嚇言語，應可認定。
  2.又按刑法上恐嚇取財罪之「恐嚇」，恐嚇之手段，並無限制
    ，其以言語、文字為之者無論矣，即使出之以強暴、脅迫，
    倘被害人尚有相當之意思自由，而在社會一般通念上，猶未
    達於不能抗拒之程度者，仍屬本罪所謂「恐嚇」之範疇。至
    於危害通知之方法，亦無限制，無論明示之言語、文字、動
    作或暗示之危害行為，苟已足使對方理解其意義之所在，並
    足以影響其意思之決定與行動自由者均屬之（最高法院81年
    度臺上字第867 號判決意旨參照）。被告甲○○、乙○○對
    告訴人恫稱給告訴人3 條路選等語，依社會通常經驗，一般
    智識正常之成年人於聽聞「你老婆給我姦回來、錢跟我老婆
    講好、自己了斷一手一腳」等語，無論是否確有外遇姦情，
    均不願見妻子遭人凌辱、自斷手腳或無端交付金錢，且就社
    會一般通念而言，上開言詞雖尚未足以抑制告訴人之意思自
    由，而至於不能抗拒之程度，然已足以暗示將來可能之危害
    行為，而於上開不利於己之惡害相權之下，只得以金錢換取
    自身安寧，當認被告乃係以凌辱妻子、打斷手腳之惡害通知
    而為達到恐嚇交付金錢之目的，客觀上足以令人感受危害近
    在眉睫，而造成受通知人之心理恐懼無疑。被告甲○○雖認
    為告訴人與被告乙○○通姦遭戴綠帽而心生不悅，欲找告訴
    人算帳之情固可理解，但告訴人否認有何承諾以金錢賠償被
    告甲○○之情，且乙○○本身出於自願與告訴人通姦，更無
    何法律上權利要求告訴人賠償可言，被告甲○○、乙○○要
    求告訴人需給付金錢顯係基於意圖為自己不法所有之犯意聯
    絡而為之。再參以告訴人於本院審理時證稱與被告甲○○、
    乙○○間並無債權債務關係（本院卷第53頁反面），卻於94
    年12月3 日交付被告乙○○100,000 元，有告訴人自帳戶中
    提領40,000元、40,000元、20,000元之帳戶查詢明細表、錄
    音帶譯文各1 份附卷可憑（本院卷第32頁、第62頁），苟非
    被告2 人以上開言語恐嚇告訴人，告訴人焉會拿錢予被告乙○○以圖擺平此事？從而被告2 人有恐嚇取財之主觀犯意聯
    絡存在已昭然若揭，渠等對告訴人之恫詞，已足以影響告訴
    人意思之決定與行動自由，並因而取得財物甚明。被告甲○○辯稱其沒有講過這種話，被告乙○○辯稱並無恐嚇取財犯
    行云云，無非飾卸之詞，不足採信。
  (三)至辯護人辯稱被告2 人上開所言僅係為取得遮羞費，並無不
    法所有之意圖云云，惟被告甲○○縱使以被告乙○○與告訴
    人通姦，而基於配偶關係之身分法益受到侵害向告訴人要求
    賠償，然被告甲○○不循提起民事訴訟之法律途徑索賠，強
    令告訴人賠償金錢，尚難認為被告甲○○已對告訴人取得確
    定之法律上應受保護之權利，且其主張之損害範圍與告訴人
    所認知者未必相同，況被告張寶玉係自願與告訴人通姦，並
    無何法律上權利得對告訴人主張可言，此經本院論述如前，
    被告甲○○、乙○○向告訴人追討賠償金，顯有不法所有之
    意圖至明。
  (四)按共同正犯之成立，祇須具有犯意之聯絡，行為之分擔，既
    不問犯罪動機起於何人，亦不必每一階段犯行，均經參與，
    最高法院34年上字第862 號著有判例，依以上事證，被告2
    人謀議，推由被告乙○○向告訴人為恫嚇言詞，並由被告乙○○向告訴人取款，是被告2 人就前開犯行，顯均有共同犯
    意聯絡及行為分擔，依上述判例意旨所示，自屬共同正犯甚
    明。
  (五)綜上所述，本件事證明確，被告2 人所辯應屬推諉而不可採
    ，被告2 人犯行應均堪以認定，應予依法論科。
三、按刑法前於94年2 月2 日修正公布，並於95年7 月1 日施行
    ，另刑法施行法第1 條之1 亦於95年6 月14日經總統以華總
    一義字第09500085181 號令公布施行。又行為後法律有變更
    者，適用行為時之法律，但行為後之法律有利於行為人者，
    適用最有利於行為人之法律，修正後刑法第2 條第1 項定有
    明文。此條規定係規範行為後法律變更所生新舊法律比較適
    用之準據法，本身尚無新舊法比較之問題，於新法施行後，
    應一律適用修正後刑法第2 條第1 項之規定，為「從舊從輕
    」之比較，先予敘明。再按本次法律變更，比較時應就罪刑
    有關之共犯、未遂犯、想像競合犯、牽連犯、連續犯、結合
    犯，以及累犯加重、自首減輕暨其他法定加減原因（如身份
    加減）與加減例等一切情形，綜其全部罪刑之結果而為比較
    （最高法院95年5 月23日95年度第8 次刑庭會議決議參照）
    。茲就與本件相關之規定為新舊法比較如下：
  (一)被告行為後，刑法第33條第5 款業於95年7 月1 日公布施行
    規定：「罰金：新臺幣1 千元以上，以百元計算之。」，與
    修正前刑法同條款規定「罰金：1 元以上。」不同。比較新
    舊法結果，以舊法較有利於行為人，揆諸上開準據法，本案
    關於刑法第346 條第1 項之罰金刑部分，自應適用行為時之
    法律即修正前刑法第33條第5 款規定，決定其罰金部分之法
    定刑。
  (二)修正前刑法第28條原規定：「二人以上共同『實施』犯罪之
    行為者，皆為共同正犯。」，修正後新法規定為：「二人以
    上共同『實行』犯罪之行為者，皆為共同正犯。」，將舊法
    之「實施」修正為「實行」。原「實施」之概念，包含陰謀
    、預備、著手及實行等階段之行為，修正後僅共同「實行」
    犯罪行為始成立共同正犯。是新法共同正犯之範圍已有限縮
    ，排除陰謀犯、預備犯之共同正犯。新舊法就共同正犯之範
    圍既因此而有所變動，自屬犯罪後法律有變更，而非僅屬純
    文字修正，應有新舊法比較適用之問題，最高法院96年度台
    上字第934 號、第3773號判決意旨參照。經比較新舊法結果
    ，對於本件被告2 人就上開犯行，有犯意聯絡及行為分擔而
    言，適用新法並無較有利之情形，依刑法第2 條第1 項前段
    規定，自應依修正前刑法第28條論以共同正犯。
  (三)綜上所述，經綜合比較新、舊法之適用結果，以修正前刑法
    規定有利於被告，是應依刑法第2 條第1 項規定，整體適用
    修正前之刑法規定。
四、核被告甲○○、乙○○所為，均係犯刑法第346 條第1 項之
    恐嚇取財既遂罪。被告2 人間就本件之犯行有犯意聯絡及行
    為分擔，應論以共同正犯。爰審酌被告甲○○因知悉被告乙○○與告訴人通姦，心有不甘，竟不循正當法律途徑解決紛
    爭，欲以恐嚇取財方式私了，而被告乙○○與告訴人之外遇
    為被告乙○○所自願，竟以告訴人需給付賠償金為由與被告
    甲○○共同向告訴人恐嚇取財，渠等法治觀念淡薄，行為實
    不足取，又於犯後猶飾詞卸責，未見悔意，迄今仍未與告訴
    人達成和解，獲得告訴人之原諒，兼衡渠等犯罪之動機、手
    段及素行等一切情狀，分別量處如主文所示之刑，以資懲儆
    。又查本件被告2 人犯罪時間係在中華民國96年4 月24日以
    前，所犯之罪合於中華民國96年罪犯減刑條例第2 條第1 項
    第3 款所定減刑條件，應依法減輕其宣告刑2 分之1 後，並
    依同條例第9 條之規定，另參酌被告2 人本件所犯情節，被
    告甲○○業工、教育程度為高職畢業，被告乙○○擔任家庭
    主婦、教育程度為國小畢業、家庭經濟狀況小康等情（見被
    告2 人警詢調查筆錄受詢問人欄），諭知如主文所示易科罰
    金之折算標準（刑法修正後第41條第1 項前段易科罰金折算
    標準，已由舊法之銀元100 元、200 元、300 元修正為新臺
    幣1,000 元、2,000 元、3,000 元，屬科刑規範事項之變更
    ，其折算標準為裁判時所應諭知，自均有就新舊法規定比較
    之必要，經比較新舊法結果，以被告行為時之舊法較為有利
    於被告，應依刑法第2 條第1 項前段規定，適用修正前刑法
    第41條第1 項前段、廢止前罰金罰鍰提高標準條例第2 條規
    定，定其易科罰金之折算標準）。
五、不另為無罪諭知部分：
  (一)公訴意旨另以：被告甲○○、乙○○另於94年11月28日之不
    詳時、地對告訴人揚言如不交付2,000,000 元，將拿不到退
    休金，以此加害財產之方式，恐嚇告訴人使告訴人心生畏懼
    ，因認被告另涉犯刑法第346 條第1 項恐嚇取財罪嫌等語。
  (二)按犯罪事實應依證據認定之，無證據不得認定犯罪事實；又
    不能證明犯罪者，應諭知無罪之判決，刑事訴訟法第154 條
    第2 項，第301 條第1 項分別定有明文。而告訴人之告訴，
    係以使被告受刑事訴追為目的，是其陳述是否與事實相符，
    仍應調查其他證據以資審認，最高法院52年台上字第1300號
    著有判例。且所謂證據，須適於為被告犯罪事實之證明者，
    始得為斷罪之資料；如未能發現相當證據，或證據不足以證
    明，自不能以推測或擬制之方法，以為裁判之基礎（最高法
    院29年上字第3105號、40年台上字第86號判決意旨參照）。
    再刑事訴訟上證明之資料，無論其為直接或間接證據，均須
    達於通常一般之人均不致有所懷疑，而得確信其為真實之程
    度，始得據為有罪之認定，若其關於被告是否犯罪之證明未
    能達此程度，而有合理懷疑之存在，致使無從形成有罪之確
    信，根據「罪證有疑，利於被告」之證據法則，即不得遽為
    不利被告之認定（最高法院76年台上字第4986號判決意旨參
    照）。
  (三)本件公訴人認被告甲○○、乙○○涉有前開恐嚇取財犯嫌，
    無非係以告訴人之指訴為其論據。訊據被告甲○○、乙○○
    堅決否認有何向告訴人恫稱如不交付2,000,000 元，將使告
    訴人拿不到退休金之犯行，辯稱：沒有說過這樣的話等語。
  (四)經查：
  1.告訴人固於警詢及本院審理時證稱被告2 人恐嚇伊如不支付
    2,000,000 元，將告到督察室，使伊無法領取退休金云云（
    96年度偵字第11947 號卷第42頁、本院卷第54頁、第54頁反
    面），惟告訴人提出之蒐證錄音帶譯文內並無被告甲○○、
    乙○○與告訴人之相關對話內容，此有錄音帶譯文6 張存卷
    可參（96年度偵字第11947 號卷第112 頁、第113 頁、本院
    卷第33頁至第36頁），從而此部分僅有告訴人之指訴，並無
    其他證據可佐，衡諸上開判例意旨，自難採為不利於被告之
    認定。
  2.綜上所述，本件檢察官提出之積極證據尚不足以認定被告有
    何上開恐嚇之犯行，其間尚有合理之懷疑存在。此外，復查
    無其他積極證據足認被告有公訴意旨所述犯行，惟被告此部
    分若成立犯罪，依公訴意旨之犯罪事實所示，亦與被告前開
    經本院論罪科刑之犯行間，具有實質上一罪關係，爰不另為
    無罪之諭知，附此敘明。
據上論斷，依刑事訴訟法第299 條第1 項前段，刑法第2 條第1
項前段、（修正前）第28條、第346 條第1 項、（修正前）第41
條第1 項前段，中華民國96年罪犯減刑條例第2 條第1 項第3 款
、第7 條、第9 條，廢止前罰金罰鍰提高標準條例第2 條，現行
法規所定貨幣單位折算新臺幣條例第2 條，判決如主文。
本案經檢察官郭昭吟到庭執行職務。
中    華    民    國    97    年    11    月    18    日
                  刑事第十八庭審判長法  官  胡宗淦
                                    法  官  游士珺
                                    法  官  林芳華
以上正本證明與原本無異。
如不服本判決，應於判決送達後10日內（應抄附繕本）向本院提
出上訴狀（上訴書狀應敘述具體理由。上訴書狀未敘述上訴理由
者，應於上訴期間屆滿後二十日內補提理由書於原審法院。）。
告訴人或被害人如對於本判決不服者，應具備理由請求檢察官上
訴，其上訴期間之計算係以檢察官收受判決正本之日期為準。
                                    書記官  林鈴芬
中    華    民    國    97    年    11    月    18    日
附錄本案論罪科刑法條
刑法第346條第1項
意圖為自己或第三人不法之所有，以恐嚇使人將本人或第三人之
物交付者，處6 月以上5 年以下有期徒刑，得併科1,000 元以下
罰金。


司法院資訊處製作；財團法人民間司法改革基金會備份。
